臺中高等行政法院判決　　　　　　　　　　　　　　　九十三年度訴字第三二○號
　　　　　　　　　　　　　　　.
　　原　　　告　第一大人力資源管理顧問有限公司
　　代　表　人　甲○○
　　訴訟代理人　丙○○
　　被　　　告　臺中市政府
　　代　表　人　乙○○
　　訴訟代理人　丁○○
右當事人間因就業服務法事件，原告不服行政院勞工委員會中華民國九十三年五月十
八日勞訴字第０九三０００四０三０號訴願決定，提起行政訴訟。本院判決如左︰
　　主  文
原告之訴駁回。
訴訟費用由原告負擔。
　　事  實
甲、事實概要：
緣原告第一大人力資源管理顧問有限公司受雇主陳海萍委託以陳錫超為受監護人名義
，向行政院勞工委員會申請聘僱家庭外籍監護工等相關手續，經該會職業訓練局調查
發現原告涉嫌以偽造診斷證明書於九十一年九月十三日向該會提出申請，經該會查證
該申請用之診斷證明書為不實資料，而以九十二年四月四日勞職外字第０九二０二０
二五七五Ｂ號函轉被告查處，經被告審查原告違反就業服務法第四十條第八款規定屬
實，遂依同法第六十五條第一項規定，以九十二年十二月十九日府勞行字第０九二０
二０三四二五號處分書，處原告罰鍰新台幣（下同）三十萬元整。原告不服該處分，
提起訴願，經決定駁回。原告不服，遂提起本件行政訴訟。
乙、兩造之聲明：
一、原告訴之聲明：請求判決原處分及訴願決定均撤銷。
二、被告答辯之聲明：請求判決駁回原告之訴。
丙、兩造之陳述：
一、原告起訴意旨及補充理由略以：
（一）何岡玲自九十年六月一日起至九十一年十二月三十一日止，受僱於原告，擔任
      業務員，負責開發接洽客戶，代理原告與客戶訂立委任契約及代收申請外勞所
      需之各項文件等業務，係受原告委託而為原告處理事務之人，本應忠實誠信履
      行其義務，詎伊竟於九十一年間陸續基於為自己不法之利益或損害原告利益之
      意圖，違背其任務，曾向其所承辦之案件客戶各收取約二萬五千元左右之金額
      ，代向一不明之人士購買偽造之雇主申請聘僱家庭外籍監護工專用診斷證明書
      ，並以之混充為真正之診斷證明書繳回不知情之原告公司，原告受伊矇騙，信
      以為真而將之併同其他文件代為送件申請聘僱外勞。行政院勞工委員會受理時
      原亦陷於錯誤，而曾就雇主陳海萍乙案予以核准許可。嗣因全台各地爆發偽造
      診斷證明書案件，經主管機關全面清查結果，發現委託原告之上開雇主之診斷
      證明書乃係屬偽造，行政院勞工委員會遂又發函廢止其原先之核准許可，並移
      送偵辦，原告之前總經理丙○○，並已就何岡玲之前開背信犯行向台中地方法
      院檢察署提出告發。惟被告仍就以原告違反就業服務法第四十條第八款規定為
      由，於九十二年十二月十九日以府勞行字第０九二０二０三四二五號處分書，
      依同法第六十五條第一項規定，對原告處以罰鍰三十萬元。原告不服，提起訴
      願，亦遭決定駁回，遂提起本件行政訴訟。
（二）就業服務法第四十條係就「私立就業服務機構」及「其從業人員」二者分別列
      明而予以規範，是二者僅各就自己之行為負責，而無代位責任之可言，即互不
      就他者之行為負責，故適用同法第六十五條第一項而為裁罰時，應予注意，蓋
      代表與代理不同，公司職員之行為或可視為公司之代理行為，然究與公司代表
      人之行為迥不相侔。況代理行為僅限於法律行為或準法律行為方得為代理，至
      於事實行為或違法行為，則不得為代理，最高法院八十年台上字第二三四０號
      判決足供參照。何岡玲乃公司之業務人員，其代客取得偽造之診斷證明書之行
      為，係違法行為，自非代理行為，而伊亦非原告之代表人，故伊之上開違法行
      為，洵無由原告直接負其法律責任之餘地。質言之，適用就業服務法第四十條
      、第六十五條時，應視「代表」及「代理」之性質不同而分別論處，即如係公
      司代表人之行為，則應對公司法人論處；倘係代理人所為，則應僅對其代理人
      （從業人員）個別論處；而不及於公司法人，其理甚明。
（三）該診斷證明書若係何岡玲委託第三人所偽造取得，則該第三人非原告之受僱人
      ，原告對於該第三人自無任何選任、指示、監督之責。實則通觀就業服務法全
      文，並未規定如原告之私立就業服務機構就相關之申請文件資料負有審查之職
      責。原告之代辦申請業務僅在匯整雇主（委託人）所提出之資料而代為向主管
      機關辦理申請聘僱外勞之手續，此細繹該法第三十五條規定自明，原告依法本
      無審查之責，但為求診斷證明書之真實性，確有至醫院查證，但所得答覆是必
      須去公函才可告知，去函醫療院所，所得回覆為：「醫療機構及其人員除受衛
      生、治安、或司法等機關依法詢問或委託鑑定者外，對於因業務而知悉他人秘
      密，不得無故洩漏（醫師法第二十二條、第二十三條、醫師法施行細則第八條
      、醫療法第四十九條等規定），因貴公司非上述機關，故本院無法提供相關資
      料」，故殊不得以原告未盡審查之注意義務，而予處罰，矧且該法第六十五條
      及第四十條第八款所處罰之行為係「提供」，而非「未盡審查之注意義務」。
（四）本案原告被處罰之原因為取得偽造之診斷證明書，而原告既無取得偽造診斷證
      明書之意圖，且已盡到監督責任，最重要的造成原因卻是因為法律的禁止規定
      ，讓原告喪失管道去查證診斷證明書之真實性。因此，造成原告被處罰的直接
      原因為醫療法第四十九條及醫師法第二十三條禁止原告查證診斷證明書之真偽
      ，因而導致原告因為法律上的原因而不能做到監督責任，並非原告不為，而是
      法律上的不能，如此情事應不能認為原告有故意或過失可言。原告既無故意也
      無過失，而是法律上的不能，依司法院釋字第二七五號解釋，原告並非有過失
      ，應足以阻卻過失責任，而不再具有可罰性。
（五）行政院勞工委員會九十二年六月二十五日勞職外字第０九二０二０五０七三號
      函釋略以：「說明五：若診斷證明書係由仲介公司或仲介業者委由其他人所提
      供，則仲介專業人員應知接受雇主委任辦理申請聘僱家庭外籍監護工應檢具合
      格醫院開具之診斷證明書正本，對於提供之診斷證明書正本是否經醫師親自勾
      選填註而合法開具，縱非有故意，亦難謂無過失，依司法院釋字第二七五號解
      釋，亦有可歸責性，如不能證明其無法避免行政法規之違反時，即認定為有過
      失，自應依相關規定論處行政責任˙˙˙」。然依原告公司所陳，確有親赴或
      去函醫療院所，所得回覆為：「醫療機構及其人員除受衛生、治安、或司法等
      機關依法詢問或委託鑑定者外，對於因業務而知悉他人秘密，不得無故洩漏（
      醫師法第二十二條、第二十三條、醫師法施行細則第八條、醫療法第四十九條
      等規定），因貴公司非上述機關，故本院無法提供相關資料」，故而殊不得以
      原告未盡審查之注意義務，且原告公司已提證明此為無法避免行政法規之違反
      ，故而不應認定為原告公司有過失。
（六）惟原告在未接獲法院通知前，均不知從業人員何岡玲所提供之診斷證明，乃未
      經醫師親自勾選填註而合法開具，則仲介專業人員應知接受雇主委任辦理申請
      聘僱家庭外籍監護工應檢具合格醫院開具之診斷證明書正本，對於提供之診斷
      證明書是否經醫師親自勾選填註而合法開具，若雇主亦說明具開立資格，又確
      有診斷證明正本，醫院又不提供查詢之狀況下，實「縱非有故意，亦難謂無過
      失」，而是確無過失也非故意，原告已善盡義務向雇主查證該診斷書是否真實
      ，且該證明書蓋有醫院、醫師印章，從外觀上完全看不出係屬偽造，原告顯已
      盡必要注意義務，是原告毫無故意或過失，該不實診斷證明書係由該業務員提
      供，原告公司並不知情，且已盡到必要之注意義務，應視為無過失，依法應不
      予以處罰。
（七）就業服務法第六十五條及第四十條第八款係對「提供」行為之處罰規定，並非
      就「監督不周」所設，況該等條款業將法人機構及自然人（從業人員）分別列
      明，顯係僅處罰提供之行為人而不及於其他，即法人若無提供之行為，亦未參
      與，則縱其從業人員有提供之行為，法人不因此而併受處罰，已如前述。準此
      以言，未與聞提供行為之法人依該等條文規定，既不就其從業人員之提供行為
      負責，則當然亦無所謂未盡監督注意義務而受罰之餘地，通觀該法全文，亦無
      對法人機構監督不周之相關規範或處罰規定，是訴願決定書主張原告有所監督
      不周而應受罰云云，顯有自行創設法律之譏。雇主陳海萍亦稱：其家屬實屬有
      病在身需人照顧，她才會找仲介公司協助申請，爰此，以前述第三項中所說明
      ，醫院方面無法提供診斷證明之查詢，雇主又認為自身可以申請監護工且具資
      格，由此可見，原告實無法證明此一診斷證明書之真偽，何岡玲係因為求個人
      利益而提供不實診斷書，將其個人行為歸諸於公司主管交辦，實則依苗栗警分
      局所逮捕之開立診斷書嫌犯，並非何岡玲所指稱，她本人並不知情，就苗栗警
      分局所指出，該名何岡玲所指稱的林姓男子乃姓簡，亦不認識原告公司主管，
      故而此一違法行為，與原告公司自無關係，何言監督不周之責。
（八）退而言之，縱認原告有審查之責而監督不周，仍有上開處罰規定之適用，惟審
      查雇主申請聘僱家庭外籍監護工專用診斷證明書最為專業且權威者，莫如行政
      院勞工委員會（主管機關），倘其尚不能分辨真偽，又何能苛求一般之民間公
      司？行政院勞工委員會既曾就雇主陳海萍之外勞申請案予以許可核准，顯亦未
      能辨識其診斷書係屬偽造，足證原告並非客觀上能注意而不注意，即無過失之
      成立。實則，原告平時即三申五令，配合加強宣導政令，叮囑員工不得有任何
      違法行為，原告在未接獲法院通知前，確不知從業人員何岡玲所提供之診斷證
      明，乃未經醫師親自勾選填註而合法開具，外觀上無法看出係偽造，雇主亦說
      明其具開立資格，原告應無過失。原處分及訴願決定就此認事用法顯有違誤，
      應予撤銷，請鈞院鑒核，賜判如訴之聲明，以維權益等語。
二、被告答辯意旨略以：
（一）依據就業服務法第四十條第八款規定：「私立就業服務機構及其從業人員從事
      就業服務業務，不得有下列情事˙˙˙八、接受委任辦理聘僱外國人之申請許
      可、招募、引進或管理事項，提供不實資料或健康檢查檢體。」及同法第六十
      五條第一項規定：「違反˙˙˙第四十條第二款、第七款至第九款規定者，處
      新台幣三十萬元以上一百五十萬元以下罰鍰。」。另行政院勞工委員會九十二
      年四月三日勞職外字第０九二００一二０八六號函釋略以：「說明二˙˙˙又
      依本法第三十八條第一項規定，辦理下列仲介業務之私立就業服務機構，應以
      公司型態組織之。私立就業服務機構（法人）實際上係憑藉其從業人員（自然
      人）從事就業服務業務，並接受雇主委任辦理聘僱外國人之申請許可、招募、
      引進或管理事項。從業人員執行職務之行為，應即視為私立就業服務機構之行
      為。基此，私立就業服務機構及其從業人員從事就業服務業務，違反本法第四
      十條第八款規定，依本法第六十五條第一項規定，其處罰主體應為私立就業服
      務機構（法人）。˙˙˙」及九十二年六月二十五日勞職外字第０九二０二０
      五０七三號函釋略以：「說明五、若診斷證明書係由仲介公司或仲介業者委由
      其他人所提供，則仲介專業人員應知接受雇主委任辦理申請聘僱家庭外籍監護
      工應檢具合格醫院開具之診斷證明書正本，對於提供之診斷證明書未經醫師親
      自勾選填註而合法開具，縱非有故意，亦難謂無過失，依前開司法院釋字第二
      七五號解釋，亦有可歸責性，如不能證明其無法避免行政法規之違反時，即認
      定為有過失，自應依相關規定論處行政責任˙˙˙」。
（二）本案原告受雇主陳海萍委任辦理聘僱外國人之申請許可及引進，其業務員經由
      案外第三人代為取得診斷證明書，並持該診斷書於九十一年九月十三日向行政
      院勞工委員會申請聘僱外籍家庭監護工，惟上開診斷證明書經財團法人私立中
      國醫藥學院附設醫院九十二年二月五日院歷字第九二０二０四二七號函確認非
      該院所開立，故原告違反就業服務法第四十條第八款規定足堪認定。又該不實
      診斷證明書係由原告之從業人員何岡玲提供，則仲介專業人員應知接受雇主委
      任辦理申請聘僱家庭外籍監護工應檢具合格醫院開具之診斷證明書正本，對於
      提供之診斷證明書未經醫師親自勾選填註而合法開具，縱非有故意，亦難謂無
      過失，依司法院釋字第二七五號解釋，亦有可歸責性，如不能證明其無法避免
      行政法規之違反時，即認定為有過失，自應依相關規定論處行政責任。原告雖
      辯稱就業服務法第六十五條第一項並未規定只處罰私立就業服務機構（即法人
      ），惟依行政院勞工委員會九十二年四月三日勞職外字第０九二００一二０八
      六號函釋略以：「說明二˙˙˙又依本法第三十八條第一項規定，辦理下列仲
      介業務之私立就業服務機構，應以公司型態組織之。故私立就業服務機構（法
      人）實際上係憑藉其從業人員（自然人）從事就業服務業務，並接受雇主委任
      辦理聘僱外國人之申請許可、招募、引進或管理事項。從業人員執行職務之行
      為，應即視為私立就業服務機構之行為。基此，私立就業服務機構及其從業人
      員從事就業服務業務，違反本法第四十條第八款規定，依本法第六十五條第一
      項規定，其處罰主體應為私立就業服務機構（法人）。˙˙˙」。本案原告係
      經行政院勞工委員會許可之私立就業服務機構（許可證字號：０六七八），亦
      屬公司組織之法人，其從業人員執行職務之行為，應即視為私立就業服務機構
      之行為。故原告對其從業人員執行職務之行為，應直接負其法律責任。另原告
      未向雇主查證該診斷書是否真實，即持之逕向行政院勞工委員會提出申請聘僱
      外勞，縱該不實診斷證明書係由該業務員提供，其並不知情，亦難謂已盡到必
      要之注意義務，是為有過失，依法應予以處罰。揆諸前開規定，原告所辯顯係
      推諉卸責之詞，尚不得執為本件免責之依據。
　　理  由
一、按「私立就業服務機構及其從業人員從事就業服務業務，不得有下列情事：˙˙
    ˙八、接受委任辦理聘僱外國人之申請許可、招募、引進或管理事項，提供不實
    資料或健康檢查檢體。」為就業服務法第四十條第八款所規定。違反者，依同法
    第六十五條第一項，處三十萬元以上一百五十萬元以下罰鍰。又「人民違反法律
    上之義務而應受行政罰之行為，法律無特別規定時，雖不以出於故意為必要，仍
    須以過失為其責任條件。但應受行政罰之行為，僅須違反禁止規定或作為義務，
    而不以發生損害或危險為其要件者，推定為有過失，於行為人不能舉證證明自己
    無過失時，即應受處罰。˙˙˙」亦經司法院大法官會議釋字第二七五號解釋在
    案。是依上開就業服務法第四十條第八款之規定，私立就業服務機構及其從業人
    員接受委任辦理聘僱外國人之申請許可、招募、引進或管理事項時，即有提供確
    實資料及健康檢查檢體之法律上義務。且該義務之違反，依同法第六十五條第一
    項定有處罰。而此行政罰，係僅須違反作為義務，而不以發生損害或危險為其要
    件，依上開司法院大法官會議解釋，只要有義務之違反，即推定為有過失，如行
    為人不能舉證證明自己無過失時，即應受處罰。
二、本件原告接受雇主陳海萍委託以陳錫超為受監護人名義，辦理聘僱外國人之申請
    許可等事項。迺原告之業務員何岡玲承辦該項業務後，未依法協同受監護人至指
    定之醫療院所開立診斷證明書，卻向雇主索取身分證影本、戶口名簿、戶籍謄本
    等資料後交由不明人士代辦取得偽造之財團法人私立中國醫藥學院附設醫院出具
    陳錫超之診斷證明書，嗣原告並將由原告業務員何岡玲所提供之「雇主申請聘僱
    家庭外籍監護工專用診斷證明書」併同「雇主聘僱外籍勞工申請表」向行政院勞
    工委員會申請聘僱外籍監護工，並經行政院勞工委員會發給雇主陳海萍聘僱許可
    。惟財團法人私立中國醫藥學院附設醫院嗣於九十二年二月五日以院歷字第九二
    ０二０四二七號函確認上開診斷證明書非該院所開立。前皆事實有委任合約書、
    「雇主聘僱外籍勞工申請表」、「雇主申請聘僱家庭外籍監護工專用診斷證明書
    」影本、上開醫院函及雇主陳海萍談話紀錄附於原處分卷內可稽。則原告接受委
    任辦理聘僱外國人之申請許可事項提供不實資料之事實，洵堪認定。
三、原告雖辯稱，原告之業務員何岡玲欺瞞原告，委託他人開具系爭診斷證明書，原
    告完全不知何岡玲所持之診斷書係屬偽造，並已三申五令要求員工不得有任何違
    法行為，又系爭證明書蓋有醫院、醫師印章，從外觀上完全看不出係屬偽造，原
    告顯已盡必要注意義務，是原告毫無故意或過失﹔而本案提供不實資料應受行政
    罰之行為，並非僅須違反禁止規定或作為義務，而不以發生損害或危險為其要件
    ，故亦不應遽為推定有過失而認為原告不能舉證證明自己無過失時，即應受罰﹔
    更況，原告完全不知業務員何岡玲委請他人代辦系爭診斷書，是原告欠缺不法故
    意，而就業服務法第四十條、第六十五條應視「代表」及「代理」之性質不同而
    分別論處，該行為係由原告代理人（從業人員）所為，原告不應受罰，況原告之
    代辦申請業務僅在匯整雇主（委託人）所提出之資料而代為向主管機關辦理申請
    聘僱外勞之手續，殊不得以原告未盡審查之注意義務，而予處罰，矧且該法第六
    十五條及第四十條第八款所處罰之行為係「提供」，而非「未盡審查之注意義務
    」云云。
四、惟查本件原告持不實之診斷證明書向行政院勞工委員會申辦聘僱家庭外籍監護工
    ，事證明確，已如前述，並為原告所不爭，是其行為顯已違反就業服務法之禁止
    規定，更不以發生損害或危險為其要件，自應推定為有過失。原告雖主張，本案
    係原告之業務員何岡玲欺瞞原告，委託他人開具系爭診斷證明書，原告完全不知
    何岡玲所持之診斷書係屬偽造，且系爭證明書蓋有醫院、醫師印章，外觀無從看
    出是否偽造，原告顯已盡必要注意義務，毫無故意過失等情。然查，系爭診斷證
    明書並非由雇主所提供，業經雇主陳海萍陳述綦詳（見原處分卷談話紀錄），則
    原告對其承辦人員本應負高度監督審查之責，本件雇主委託原告聘僱外籍勞工申
    請案，雖經提出申請書，惟並未就相關文件之真偽落實管理及審核之責，致予其
    承辦人員有提供不實資料之機會，自難謂已就「提供不實診斷證明書」一節，盡
    必要之注意義務。況參酌民法第二百二十四條「債務人之代理人或使用人關於債
    之履行有故意或過失時，債務人應與自己之故意或過失負同一責任。˙˙˙」之
    法理，本件原告依就業服務法第四十條第八款之規定，於接受委任辦理聘僱外國
    人之申請許可事項時本即負有提供真實資料之義務，而本件義務之違反既係因原
    告之代理人或使用人之承辦人員之故意行為所致，則原告自應負同一故意行為之
    責任（最高行政法院九十一年度判字第一八０二號判決參照）。從而，被告以原
    告違反就業服務法第四十條第八款規定，依同法第六十五條第一項規定科處罰鍰
    之最低額三十萬元，於法並非無據，亦無逾越權限、濫用權力之情事，訴願決定
    予以維持，亦無不合。原告訴請撤銷，非有理由，應予駁回。原告其餘陳述及舉
    證，不影響本件之判斷結果，不予一一論述，附此敘明。
據上論結，本件原告之訴為無理由，爰依行政訴訟法第一百九十五條第一項後段、第
九十八條第三項前段，判決如主文。
中　　華　　民　　國     九十三     年      八      月      三十一      日
                 臺 中 高 等 行 政 法 院   第 四 庭
                                審 判 長 法  官　沈　應　南
                                         法  官　許　武　峰
                                         法  官　黃　淑　玲
右正本證明與原本無異。
如不服本判決，應於判決送達後二十日內向本院提出上訴書狀，其未表明上訴理由者
，應於提起上訴後二十日內向本院提出上訴理由書（須依對造人數附具繕本）；如於
本判決宣示或公告後送達前提起上訴者，應於判決送達後二十日內補提上訴理由書（
須附繕本）。未表明上訴理由者，逕以裁定駁回。
提起上訴應預繳送達用雙掛號郵票三九○元（三十四元及五元郵票各十份)。
中　　華　　民　　國     九十三     年      八      月      三十一      日
　　　　　　　　　　　　　　　　　　 法院書記官　許  巧  慧
